【裁判字號】    91,上,211
【裁判日期】    921007
【裁判案由】    分割共有物
【裁判全文】
臺灣高等法院臺中分院民事判決  九十一年度上字第二一一號
      上  訴  人    乙○○
      複  代理人    丁○○
      視同上訴人    己○○
      訴訟代理人    丑○○
                    甲○○
                    戊○○
      視同上訴人    庚○○
      視同上訴人    辛○○
      視同上訴人    壬○
      訴訟代理人    子○○
      視同上訴人    癸○○
      被上訴人      丙○○
右當事人間分割共有物事件，上訴人對中華民國九十一年四月二十二日臺灣彰化地方
法院八十九年度訴字第一○八八號第一審判決提起上訴，本院於九十二年九月二十三
日言詞辯論終結，並判決如左：
      主      文
上訴駁回。
第二審訴訟費用上訴人乙○○、丙○○、辛○○、壬○各負擔八分之一，上訴人庚○
○、癸○○各負擔十六分之一，餘由被上訴人負擔。
      事實及理由
一、本件分割共有物訴訟，其訴訟標的對於全體共同訴訟之各人必須合一確定，因此
    共同訴訟中之一人即上訴人乙○○提起上訴，其效力自及於其他同造之共同訴訟
    人己○○、庚○○、辛○○、壬○、癸○○等五人，爰併列該五人為上訴人，合
    先敘明。
二、本件上訴人辛○○、壬○、癸○○受合法通知，無正當理由，未於言詞辯論期日
    到場，核無民事訴訟法第三百八十六條各款所列情形，爰依被上訴人之聲請，由
    其一造辯論而為判決。
三、被上訴人起訴主張：坐落彰化縣花壇鄉○○○○段七一四地號（重測前為三家春
    段五六○地號）、旱、面積一○、一○七．九七平方公尺土地，為兩造共有，各
    共有人應有部分，上訴人己○○為八分之三，其與上訴人辛○○、壬○、乙○○
    各為八分之一，上訴人庚○○、癸○○各為十六分之一，兩造間對系爭土地並無
    不分割期限之約定，亦無依物之使用目的不能分割之情形，惟無法協議為分割等
    情，為此訴請裁判分割，並求為判決如原判決附圖甲案所示等語。原審判決兩造
    共有坐落彰化縣花壇鄉○○○○段七一四地號、旱、面積一○、一○七．九七平
    方公尺土地，應分割為如原判決附圖乙案所示，即彰化縣彰化地政事務所民國九
    十一年二月二十二日土地複丈成果圖，編號Ｇ部分面積一二六三．五○平方公尺
    由上訴人庚○○、癸○○（複丈圖上記載顧陳阿足部分，應更正為癸○○）共同
    取得，應有部分各二分之一；編號Ｈ、Ｉ、Ｊ部分面積各一二六三．五○平方公
    尺，依序由上訴人壬○、被上訴人丙○○、上訴人辛○○取得；編號Ｋ部分面積
    一二六三．四九平方公尺，由上訴人乙○○取得；編號Ｌ部分面積三七九○．四
    八平方公尺由上訴人己○○取得。上訴人乙○○不服原判決上開分割方法，提起
    本件上訴，被上訴人於本院聲明，求為判決：上訴駁回。
    並於本院補充陳述稱：上訴人己○○於鈞院提出之分割方案，即彰化地政事務所
    九十二年六月二十五日複丈成果圖測繪之方案（見本院卷第一七一頁），依內政
    部九十二年六月十九日台內地字第○九二○○○八九六三號函見解，認為農地分
    割宗數不得超過共有人之人數，即不能另留一筆作為必要通路，故上開方案有違
    反法令；又兩造爭搶臨三芬路，如依原判決所採之方案，各共有人分得之土地，
    均面臨三芬路，則無此問題存在，亦不會造成優劣之分，即無價差問題，且地形
    完整，如依其他共有人所提之分割方案，因臨三芬路之地較優，而分內地者即有
    價差，應對其他共有人之分割方案予以鑑價補償，以平衡價差；再者農地係供農
    業使用，否則即有違農發展條例、及區域計畫法等法令，故若為違法使用，實無
    必要保障及保留其現況之權益。
四、上訴人己○○、庚○○、辛○○、壬○、癸○○於原審則以：均同意分割，請按
    原判決附圖丙案所示方法分割，庚○○、癸○○分割後願繼續維持共有，並由分
    得Ｍ、Ｎ、Ｏ、Ｐ之共有人自行於土地中間留寬八公尺之東西向私設道路，供不
    臨道路之取得人通行之用等語。原審為上開判決，一上訴人辛○○、壬○、癸○
    ○、庚○○於本院復以：均同意上訴人己○○所提上開彰化縣彰化地政事務所九
    十二年六月二十五日複丈成果圖所為之分割方案，原審所採之方案太狹長，不適
    合土地之利用。二上訴人己○○於本院聲明，求為判決：同意原判決所採之方案
    。並補充陳述稱：
    (一)上訴人乙○○所提分割方案僅獨厚於己，無其所稱之優點，而上訴人己○○於
      系爭共有土地之應有部分為八分之三，上訴人乙○○之應有部分為八分之一，
      若依其所主張之分割方案，其受分配土地臨道路面積為己○○之二倍，其多分
      得經濟價值較高之臨路面積，且分得土地臨路寬度為己○○之二倍，不符公平
      正義，原審判決亦認依乙○○所提之分割方案，其受分配土地臨道路面寬與其
      他共有人相較，顯然不成比例，按理無須獨厚上訴人乙○○之理，又依原審分
      割方案，除上訴人乙○○房屋外，仍有其餘六位訴外人所有之房屋均坐落於上
      訴人己○○所分得之土地之上，上訴人己○○並未強制要求其拆除建物，而願
      與其再協商解決，況系爭土地上之建物，未保存登記，均屬違章建物，依法本
      應拆除，並無上訴人乙○○所言拆除建物造成浪費之問題，因系爭共有土地為
      特定農業區農牧用地，且無農業發展條例第十八條，即無自用農舍農民得興建
      農舍之情形，依違章建築處理辦法第二條規定：「本辦法所稱之違章建築，為
      建築法適用地區內，依法應申請當地主管機關之審查許可並發給執照方能建築
      ，而擅自建築之建築物。」，而共有人於六十九年與建商合作興建之房屋未申
      請建築執照及使用執照，亦無保存登記，而依建築法第二十五條、違章建築處
      理辦法第六條規定：「建築物非經申請直轄市、縣（市）（局）主管機關之審
      查許可並發給執照，不得擅自建造或使用或拆除。」、「依規定應拆除之違章
      建築，不得准許緩拆或免拆」，是系爭共有土地上所有之建物係屬違章建物，
      依法本應拆除。依六十九年六月二十一日合建房屋契約書得知，共有人間對於
      系爭共有土地上建物之坐落方式，退步言「可能」成立分管契約，然按共有人
      就共有物訂立分管契約，不過就共有物之管理定暫時狀態而已，不能據以認為
      共有人嗣後就共有物為分割時，有按分管位置分割之合意，故共有物分割時，
      若依分管現狀分割，顯失公平或不合經濟利益者，法院自不受該分管契約之拘
      束（最高法院七十八年度台上字第一０四八號、八十七年度台上字第四四四號
      判決參照），故上訴人乙○○主張為保留其建物，應採取其所提之分割方案，
      顯無理由。本件上訴人乙○○僅係具狀表示願意保留編號１至５號之建物，並
      未提出其與編號１至５號建物所有人協商之證明，依一般常情判斷，土地所有
      人不可能以無償之方式將土地借予他人使用，故上訴人乙○○謂其願依該合建
      契約予以保留編號１至５號之建物，其已承受不利益，其片面稱願保留，乃其
      因此可獲致利益（可能係將土地出租或出賣或其他方式為之），依上訴人乙○
      ○提出之分割方案，其分得臨路面積中之編號１至９號部分，乙○○怎肯保留
      編號１至５號之建物讓訴外人繼續使用，而認其分得臨路面積僅為６至９號，
      可證其主張實無理由。
    (二)上訴人乙○○應有部分八分之一，依其應有部分計算出其分得土地面臨三芬路
      之長度應為十五點七五公尺（依彰化地政事務所九十一年三月四日之複丈成果
      圖算出系爭共有土地臨三芬路之長度為一二六公尺，【總長十二點六公分除以
      比例尺千分之一等於一二六００公分等於一二六公尺】，一二六公尺之八分之
      一為十五點七五公尺），惟依乙○○之分割方案其分得土地臨路長度為四十三
      公尺，兩者差距二十七點二五公尺，相較於己○○於系爭共有土地之持分為八
      分之三，其分得土地臨路長度依其持分比例計應分得四十七點二五公尺（十五
      點七五公尺乘以三），而依原審分割方案，己○○分得土地臨路面積為五十五
      公尺，兩者僅差距七點七五公尺，故原審分割方案較符合公平原則，另乙○○
      所提之分割方案，使己○○分得土地之左上半部遭乙○○土地之切割，分割結
      果並非方整之土地，相較於原審分割方案，原審方案使每一共有人分得之土地
      均係完整無瑕疵。上訴人己○○雖於鈞院又提出修正丙案即上開彰化地政事務
      所九十二年六月二十五日複丈成果圖測繪之方案，惟該方案有違耕地分割執行
      要點第十一點之意旨，本件仍主張依原判決所採的方案，並不同意上訴人乙○
      ○於鈞院所提彰化地政事務所九十二年六月十七日複丈成果圖測繪之方案。
五、上訴人乙○○於原審則以：同意分割，請按如原判決附圖甲案分割等語。原審為
    上開判決，上訴人乙○○不服提起本件上訴，於本院聲明，求為判決：(一)原判決
    廢棄。(二)右廢棄部分，兩造共有坐落彰化縣花壇鄉○○○○段第七一四地號、旱
    、面積一○一○七‧九七平方公尺土地應分割如原判決附圖彰化縣彰化地政事務
    所九十一年二月二十二日土地複丈成果圖方案甲所示：編號Ａ部分面積一二六三
    ‧五○平方公尺土地由上訴人庚○○、癸○○共同取得，應有部分各二分之一；
    編號Ｂ部分面積一二六三‧五○平方公尺土地由上訴人壬○取得；編號Ｃ部分面
    積一二六三‧五○平方公尺土地由被上訴人丙○○取得；編號Ｄ部分面積一二六
    三‧四八平方公尺土地由上訴人辛○○取得；編號Ｅ部分面積為一二六三‧四九
    平方公尺土地由上訴人乙○○取得；編號Ｆ部分面積三七九○‧五○平方公尺土
    地由上訴人己○○取得。並補充陳述稱：
    (一)按行使權利、履行義務，應依誠實及信用方法，係民法第一百四十八條第二項
      所明定，系爭土地全體共有人於六十九年六月二十一日與訴外人許貴昌訂立合
      建契約，興建完成之建物由共有人同意依合建契約之分配方式分配使用迄今（
      乙○○分得編號７、８、９三間；己○○分得１３、１４兩間；餘由建商取得
      並均出售予訴外人），上訴人乙○○所提之分割方案為己○○及全體共有人所
      得預期，而己○○所提分割方案僅慮及己利，漠視合建之事實，更造成建物所
      有權人使用土地之糾紛，顯與誠信原則有違。
    (二)原審判決採取乙方案係以各共有人分得部分均直接臨路，每塊臨路部分亦不失
      衡，惟未慮及系爭土地共有人之使用現況，致上訴人乙○○分配取得Ｋ部分土
      地，西側為編號１、２、３訴外人建物所阻隔，無法通行至公路；且上訴人乙
      ○○所有之編號７、８、９三幢建物須拆除，對上訴人乙○○顯不利，且損及
      物之經濟效用，本件分割方法以乙○○所提之上開甲案，優點如下：上訴人
      乙○○現居住編號７、８、９號建物得以保留，無須拆除，避免浪費。編號
      １至５號等五幢建物為建商出售予訴外人，乙○○亦願依該合建契約予以保留
      ，乙○○已承受該不利益。乙○○分割後取得土地，編號１至５號建物為訴
      外人所有，乙○○使用之寬度僅編號６至９號，故乙○○並未分得面臨道路較
      寬之土地。己○○現居住編號１３、１４號建物及編號１５號之工廠均得以
      保留，對己○○並無不利。編號１０至１２號等三幢建物為建商出售予訴外
      人，己○○如未請求拆除，其所受之不利益為三間建物坐落土地，比乙○○之
      五間少，其所受不利益亦比乙○○小。己○○分割取得土地面臨三芬路為編
      號１０號至與同段第七一五地號之界址，已比乙○○寬許多，且其尚得與所有
      之第七一五地號土地合併使用，其土地非常完整，故對己○○並無不利益。而
      原判決所採之分割方案，缺點如下：己○○於鈞院九十一年十二月二十七日
      履勘現場已表示建物建於其分割後取得之土地上，其不同意使用，也不同意出
      租，故編號４、５、７、８、９、１０、１１、１２號等八幢建物均須拆除。
      乙○○所有之編號７、８、９號建物均須拆除，編號１、２、３號之建物因
      有前開合建契約，乙○○依情理法均不能使其拆除，故乙○○分割後取得之土
      地僅北邊一小隅臨三芬路，土地毫無利用價值，對乙○○非常不利與不公。
    (三)上訴人己○○認系爭土地上現有建物均非合法建物，不值得保留，如不保留建
      物，即無須考慮全部建物，而以空地為分配時，則應以上訴人乙○○所提之彰
      化地政事務所九十二年六月十七日土地複丈成果圖之分割方案（見本院卷第一
      百六十三頁）為適當，即編號Ａ部分面積一二六三．五○平方公尺由上訴人庚
      ○○、癸○○共同取得，應有部分各二分之一；編號Ｂ、Ｃ部分面積各一二六
      三．五○平方公尺，依序由上訴人壬○、被上訴人丙○○取得、編號Ｄ部分面
      積一二六三、四八平方公尺由上訴人辛○○取得；編號Ｅ部分面積三七九○．
      五０平方公尺由上訴人己○○取得；編號Ｆ部分面積一二六三．四九平方公尺
      ，由上訴人乙○○取得。按己○○之應有部分為八分之三，自應分配深度較深
      之Ｅ部分，乙○○之應有部分為八分之一，則應分配予深度較淺之Ｆ部分，較
      利於分割後土地之利用，己○○與乙○○之建物均不保留，亦符公平原則。
六、被上訴人主張坐落彰化縣花壇鄉○○○○段七一四地號（重測前為三家春段五六
    ○地號）、旱、面積一○、一○七．九七平方公尺土地，為兩造所共有，各共有
    人應有部分，上訴人己○○為八分之三，被上訴人與上訴人辛○○、壬○、乙○
    ○各為八分之一，上訴人庚○○、癸○○各為十六分之一，系爭土地並無因物之
    使用目的而不能分割之情事，兩造各共有人間亦未訂有不分割之協議，惟兩造間
    迄無法達成分割協議等情，業據被上訴人提出系爭土地登記謄本、及地籍圖等件
    為證，復為上訴人所不爭執，堪信被上訴人此部分之主張為真實。則上訴人依法
    請求判決分割系爭土地，即屬有據，應予准許。
七、按分割共有物以原物分配於各共有人為原則，應依共有物之性質、經濟效用及全
    體共有人之利益為公平之判決。經查：系爭土地地目為旱，使用分區為特定農業
    區農牧用地，為農業發展條例民國八十九年一月四日修正施行前之共有耕地，有
    系爭土地登記簿謄本可稽。系爭土地之現況，西鄰約十米寬之三芬路，北邊臨他
    人私有土地，無法通行，東邊臨水利地，南邊為上訴人己○○所有同段七一五地
    號土地，由北向南，依序分別由上訴人壬○、庚○○與癸○○、被上訴人、上訴
    人辛○○占用耕作中，西南側則蓋有編號１至５、及７至１４未保存登記之加強
    磚造二層建物，編號６為巷道，南邊為上訴人己○○所有編號１５之鐵皮屋倉庫
    （詳如原判決附圖即彰化縣彰化地政事務所八十九年十二月十五日複丈成果圖所
    示，見本院卷第十七頁）等情，業經原審會同彰化縣彰化地政事務所派員勘測、
    及本院履勘現場查明屬實，分別製有勘驗筆錄、及土地複丈成果圖在卷可稽。上
    訴人乙○○主張應依上開甲案之方法為分割，惟查：上訴人乙○○應有部分為八
    分之一，如依其主張之甲方案為分割，其分配面臨三芬路之土地，依其應有部分
    之比例，顯較其他共有人為寬，不符合衡平原則；又依該方案，上訴人己○○分
    得之土地，面臨三芬路之土地較窄，且土地呈階梯型之不規則形狀，不利於土地
    之利用。次查系爭土地上有編號１至５、及６至１４之建物，該等建物係當時共
    有人與訴外人許貴昌於六十九年間所合建，上訴人乙○○分得編號７、８、９三
    間；己○○則分得１３、１４二間，其餘建物則分別出售予訴外人等情，有上訴
    人乙○○提出之合建房屋契約書在卷可憑（見本院卷第五十一頁），並為兩造所
    不爭執。上訴人乙○○以如採原判決乙案，其所有編號７、８、９三間建物，係
    坐落在上訴人己○○分得之土地上，日後勢必拆屋；且其取得該等建物，係依該
    合建契約分配取得，如依乙案分割乃未慮及土地共有人之使用現況；又其取得之
    土地，西側為編號１、２、３訴外人建物所阻隔，無法通行至公路等語，惟查：
    系爭土地屬特定農業區之農牧用地，上開建物並非農舍，目前又無法為保存登記
    ，且其材質為加強磚造，屋齡已達二十多年以上，堪認經濟價值不多；又系爭土
    地之共有人雖於六十九年間與訴外人許貴昌合建時，訂有該合建契約，並分配房
    屋，惟該契約應係就共有土地定暫時使用狀態而已，並不能據以認為共有人嗣後
    就共有物分割時，應按該分得建物之位置為分割，且共有物分割時，若依分管現
    狀分割，顯失公平、或不合經濟利益者，法院亦不受該分管契約之拘束；又依原
    判決乙案分割，上訴人乙○○分得編號Ｋ部分，西側雖有編號１、２、３建物，
    惟在編號１建物之北邊仍有足夠空地可供進出至三芬路，此有上訴人乙○○提出
    之套繪圖可資比對（見本院卷第六十九頁），況上訴人乙○○於分割取得該部分
    土地後，亦可訴請上開編號１、２、３號建物之占用者拆屋還地，更無其所主張
    無法通行至公路之情事；上訴人乙○○又以系爭土地上現有建物均非合法建物，
    如不保留建物，為公平起見，應依其主張並請求測繪之彰化地政事務所九十二年
    六月十七日土地複丈成果圖（見本院卷第一百六十三頁）之方案分割，惟上訴人
    乙○○主張之上開方案，忽視上訴人己○○另筆所有同段七一五地號相連使用之
    實益，亦無足取。
八、上訴人庚○○、辛○○、壬○、癸○○於本院履勘現場時固提出新方案，即上開
    彰化縣彰化地政事務所九十二年六月二十五日複丈成果圖（見本院卷第一七一頁
    ）之分割方案，惟系爭土地係編定為特定農業區農牧用地，分割方案須符合內政
    部訂頒之耕地分割執行要點第十一點之意旨，即共有耕地分割後之土地宗數不得
    超過共有人人數，如共有人持法院確定判決書分割後之宗數超過共有人人數向地
    政事務所申辦共有物分割登記，地政機關應予駁回，此有內政部九十二年六月十
    九日台內地字第０９２０００８９６３號函在卷可參（見本院卷第一九０、一九
    一頁）。依該方案北半部土地由東西向分割，改為南北向分割，上訴人壬○係取
    得編號Ｍ１、Ｍ２部分土地，上訴人庚○○、癸○○共同取得編號Ｎ１、Ｎ２部
    分土地，應有部分各二分之一、被上訴人丙○○取得編號Ｏ１、Ｏ２部分土地、
    上訴人辛○○取得編號Ｐ１、Ｐ２部分土地，於上開共有人取得之土地間留有六
    米寬之道路供裡地之共有人出入之用，若以此方案為分割，分割後之土地宗數已
    超過共有人人數，核與上開函示內容不符，各共有人亦不能辦理分割登記，因此
    ；上訴人庚○○、辛○○、壬○、癸○○於本院主張之此方案，自不足採。
九、上訴人乙○○、庚○○、辛○○、壬○、癸○○所主張之上開方案既均非妥適，
    本院審酌上訴人庚○○、癸○○表示於分割後願繼續維持共有狀態之意願，及為
    使各共有人於分割後之土地均能面臨道路，依系爭土地之性質、使用情形、經濟
    效用、及各共有人利益均衡等情，認以原判決附圖乙案，即編號Ｇ部分面積一二
    六三．五○平方公尺由上訴人庚○○、癸○○共同取得，應有部分各二分之一；
    編號Ｈ、Ｉ、Ｊ部分面積各一二六三．五○平方公尺，依序由上訴人壬○、被上
    訴人丙○○、上訴人辛○○取得；編號Ｋ部分面積一二六三．四九平方公尺，由
    上訴人乙○○取得；編號Ｌ部分面積三七九○．四八平方公尺由上訴人己○○取
    得之方法為分割為適當。
十、綜上所述，上訴人依據民法第八百二十三條第一項、及第八百二十四條第二項第
    一款規定，請求就系爭土地予以原物分割，應予准許，原審所為准予分割之上開
    乙案方法，並無不當，上訴論旨指摘原判決不當，求予廢棄改判，為無理由，應
    予駁回。又分割共有物之訴，係絕對必要共同訴訟，上訴人與被上訴人之間本可
    互換地位，本件關於分割共有物訴訟部分，被上訴人訴請分割雖於法有據，但上
    訴人應訴實因訴訟性質所不得不然，故本件如全由敗訴之當事人負擔訴訟費用顯
    失公平，本院爰酌量情形，依系爭土地應有部分之比例由勝訴之當事人負擔一部
    分，爰諭知如主文第二項所示，併此敘明。
十一、本案事實已臻明確，兩造其餘攻擊防禦方法，經核均不足以影響本判決結果，
      爰不一一論述。
據上論結：本件上訴為無理由，依民事訴訟法第四百四十九條第一項、第七十八條、
第八十條之一、第四百六十三條、第三百八十五條第一項前段判決如主文。
中      華      民      國    九十二    年      十      月      七      日
~B1民事第四庭審判長法  官  黃斐君
~B2                法  官  陳蘇宗
~B3                法  官  張浴美
右為正本係照原本作成。
如對本判決上訴，須於收受判決送達後二十日內向本院提出上訴書狀，其未表明上訴
理由者，應於提出上訴後二十日內向本院提出上訴理由書(須按他造人數附具繕本)。
上訴時應提出委任律師或具有律師資格之人之委任狀；委任有律師資格者，另應附具
律師及格證書及釋明委任人與受任人有民事訴訟法第四百六十六條之一第一項但書或
第二項（詳附註）所定關係之釋明文書影本。
~B                書記官  謝雅惠
中      華      民      國    九十二    年      十      月      八      日
附註：
民事訴訟法第四百六十六條之一（第一項、第二項）
對於第二審判決上訴，上訴人應委任律師為訴訟代理人。但上訴人或其法定代理人具
有律師資格者，不在此限。
上訴人之配偶、三親等內之血親、二親等內之姻親，或上訴人為法人、中央或地方機
關時，其所屬專任人員具有律師資格並經法院認為適當者，亦得為第三審訴訟代理人
。
                                                                        Ｙ


司法院資訊處製作；財團法人民間司法改革基金會備份。
